【裁判字號】    92,重上更(四),17
【裁判日期】    920806
【裁判案由】    清償借款
【裁判全文】
臺灣高等法院高雄分院民事判決  九十二年度重上更(四)字第一七號
      上  訴  人  中國農民銀行股份有限公司
?
      法定代理人  丙○○
      訴訟代理人  魏緒孟律師
                  鄭曉東律師
      被  上訴人  甲○○民國.
                              .
                  乙○○民國.
                              .
      兼右二人
      法定代理人  丁○○      .
      共      同
      訴訟代理人  阮文泉律師
右當事人間請求清償借款事件，上訴人對於中華民國八十五年八月三日臺灣高雄地方
法院八十五年度重訴字第二八四號第一審判決提起上訴，經最高法院第四次發回更審
，本院判決如左：
      主      文
上訴駁回。
第二審及發回前第三審訴訟費用由上訴人負擔。
      事實及理由
一、上訴人主張：第一審共同被告鎧成興業股份有限公司（下稱鎧成公司）於民國八
    十三年十月二十四日，邀同第一審共同被告洪春榮、黃惠滿、洪春鎮及上訴人之
    被繼承人林榮輝（於八十四年五月二十四日死亡）為連帶保證人，與上訴人簽訂
    存續期限自八十三年九月二十一日至八十四年九月二十一日止，授利額度為新台
    幣（下同）四千萬元或等值之美金或外幣之授信綜合額度契約及約定書，約定由
    鎧成公司向被上訴人以循環開發信用狀支付價金之方式，向國外、國內廠商採購
    物資時，鎧成公司對上訴人依信用狀所為之墊款，應於墊款日起二百八十日內清
    償，利息依上訴人銀行新台幣之基本放款利率百分之八點三一，加計百分之一點
    五機動利率計付，放款利率經調整時，毋須另行通知，利息隨同調整。如未依約
    清償，除應支付遲延利息外，並應加付違約金。外幣部分，上訴人並得逕將欠款
    之全部或一部依當時上訴人所訂賣出匯率轉換為新台幣授信。嗣鎧成公司自八十
    四年四月二十四日起，迄八十四年六月二十六日止，陸續委託被上訴人開發國內
    及國外不可撤銷之信用狀九張，經上訴人同意開發，並依約墊付如附表所示之款
    項，詎於清償期屆至後，迭次催討，除清償部分本息外，餘欠迄未清償；美金墊
    款（即附表編號七、八、九）部分，因未依約於墊款日起一百八十日清償，經上
    訴人依前揭約定折換為新台幣。以上共計積欠上訴人如附表所示之墊款十一筆，
    總額為三千一百零八萬一千一百六十六元，及其利息、違約金。被上訴人為已死
    亡連帶保證人林榮輝之配偶及子女，均應連帶負清償之責等情。求為命被上訴人
    與鎧成公司、洪春榮、黃惠滿、洪春鎮連帶給付被上訴人三千一百零八萬一千一
    百六十六元，及如附表編號一至十一所示之利息、違約金之判決（上訴人請求鎧
    成公司、洪春榮、黃惠滿、洪春鎮連帶給付如附表編號一至十一號所示之本金、
    利息及違約金部分，業據第一審為其勝訴判決確定。另上訴人對被上訴人請求給
    付如附表編號一至六號所示本金、利息及違約金部分，亦經第一審為其勝訴判決
    ，未據被上訴人聲明不服）。
二、被上訴人則以：本件林榮輝之保證債務，係因其具備鎧成公司董事身分，上訴人
    始同意其為連帶保證人，應專屬於林榮輝，故除於林榮輝死亡前已發生之債務外
    ，林榮輝之保證責任應於其死亡時消滅，而附表編號七至十號所示之墊款，其信
    用狀之開發，雖都在林榮輝生前，但均在林榮輝八十四年五月二十四日死亡後墊
    付始發生，而編號十一之墊款，其信用狀之開發及墊款均在林榮輝死亡後，被上
    訴人自無須負責任等語資為抗辯。
三、原審判命被上訴人應與共同被告鎧成公司等人連帶給付二千零六十三萬六千二百
    零五元及如附表編號一至六所示之利息、違約金，而駁回上訴人其餘之訴。上訴
    人不服，求為判決：被上訴人應再連帶給付上訴人九百六十八萬八千五百八十三
    元及如附表編號七至十一所示之利息、違約金。被上訴人則求為駁回對造之上訴
    。
四、兩造不爭執之事項：
  (一)八十三年十月廿四日邀同洪春榮、黃惠滿、洪春鎮、林榮輝為連帶保證人，與上
    訴人簽訂授信綜合額度契約，授信額度為新台幣四千萬元或等值之美金或外幣。
  (二)對於上訴人提出之授信合額度契約書、約定書、無擔保放款帳卡、開發信用狀申
    請書、信用狀單據到達通知書、交易憑證認證清單、國內及國外不可撤銷信用狀
    、國外通知銀行回電函等文件之真正不爭執。
  (三)鎧成公司就如附表所示之各筆信用狀墊款均未償還。
  (四)連帶保證人林榮輝於八十四年五月廿四日死亡，其繼承人為上訴人。
五、本件爭點：保證人林榮輝死亡後，上訴人所墊付之款項（編號七至十一），是否
    在上訴人繼承之範圍﹖
  (一)保證人與債權人約定就債權人與主債務人間所生一定債之關係範圍內不特定債務
    ，預定最高限額，由保證人保證之契約，學說上稱為最高限額保證，此種保證，
    除訂約時已發生之債權外，即將來發生之債權，在約定限額之範圍內，亦為保證
    契約效力所及，而保證人死亡後，已不得再為權利義務之主體，參照最高法院五
    十一年台上字第二七八九號判例之同一法理，應認最高限額保證契約因保證人之
    死亡而歸於消滅，是保證人死亡前已發生之債務，在約定限度之範圍內，固應由
    其繼承人承受，負連帶償還責任，惟保證人死亡後始發生之債務，則不在其繼承
    人繼承之範圍，此有最高法院九十二年台上字第七八０號、八十一年台上字第一
    ０一一號判決可參。
  (二)經查，保證人林榮輝已於八十四年五月二十四日死亡，已如前述，依前開說明，
    保證責任應於其死亡時消滅，查，附表編號十一之墊款係上訴人依鎧成公司申請
    ，於八十四年六月二十六日簽發國內不可撤銷信用狀，由上訴人於八十四年六月
    二十七日所墊付，此為上訴人所不爭之事實，該墊款其簽發信用狀之日及墊款日
    既均在林榮輝死亡後，亦即其係在保證責任消滅後所發生之債務，依前揭說明，
    被上訴人即無須與鎧成公司、洪春鎮等人對上訴人所付此筆墊款債務負連帶清償
    之責。又按消費借貸，因金錢或其他代替物之交付，而生效力，修正前民法第四
    百七十五條定有明文，亦即消費借貸係要物契約，如未交付金錢或其他代替物，
    縱令雙方當事人就借貸之情事，相互表示意思一致，消費借貸之法律關係仍無由
    成立。又不可撤銷之信用狀經簽發並通知受益人後，開狀銀行固不得片面的撤銷
    或修改，對信用狀之受益人付有付款、承兌之義務，惟此一義務係開狀銀行依其
    所開發之信用狀，對於受益人所負之信用狀上之義務，就信用狀之聲請人而言，
    其對開狀銀行所負之債務，依前揭民法之規定，仍於墊款日，即金錢或其他代替
    物之交付，始發生消費借貸之效力，斯時保證責任亦隨之發生，經查附表編號七
    至編號十所示墊款，雖係上訴人依鎧成公司之申請，於八十四年四月七日、八十
    四年五月十九日，開發國外不可撤銷信用狀，經由上訴人在日本之住友、富士銀
    行，於八十四年五月二十六日、八十四年五月二十九日、八十四年五月三十一日
    、八十四年六月九日所墊付，上訴人開發信用狀之日雖均在林榮輝死亡前，惟其
    墊付日期均林榮輝死亡後，此為上訴人所不爭之事實。依前揭說明，林榮輝之繼
    承人即被上訴人丁○○、甲○○、乙○○自無須就鎧成公司對上訴人所負附表編
    號七至十之墊款債務負連帶清償之責。
  (三)上訴人另主張，此次發回之最高法院九十二年度台上字第七八０號判決，並未區
    別「定期最高限額保證」及「未定期間之最高限額保證」，本件為「定期最高限
    額保證」，依最高法院七十七年台上字第九四三號判例可知定期最高限額保證在
    該期間內所生約定範圍內之債務不逾最高限額者，均為保證契約效力所及，本件
    借款由借款人鎧成公司及連帶保證人林榮輝所簽訂之「授信綜合額度契約」第一
    條已明定契約期間為：「自民國八十三年九月二十一日起，至民國八十四年九月
    二十一日止」，則此為定期最高限額保證契約，如附表編號七至十一之債務均係
    在期間內所發生之債務均在林榮輝保證之範圍，被上訴人自應負責云云，惟查，
    最高法院九十二年度台上字第七八０號判決係針對本件之事實即「定期最高限額
    保證」所為之判決，依民事訴訟法第四百七十八條第三項規定，本院應以最高法
    院此次所為廢棄理由之法律上判斷為判決基礎。復就理論上而言，保證人死亡後
    ，已不得再為權利義務之主體，最高限額保證契約因保證人死亡而歸於消滅（終
    止）之原則，於法理上亦無不適用於「定期最高限額保證」之理，故上開最高法
    院七十七年台上字第九四三號判例所述者乃指保證人未死亡之情形，從而，上訴
    人此部分主張，自難採取。
  (四)上訴人另主張，向銀行申請開發信用狀時，在申請人與銀行間同時成立委任與金
    錢借貸兩種法律關係，本件鎧成公司之一切借款，均係開發信用狀而申請墊款，
    則鎧成公司與上訴人間同時成立委任及金錢借貸之法律關係，金錢借貸固屬要物
    契約，惟委任契約即無要物性，為諾成契約，而連帶保證人林榮輝所保證之債務
    ，同時係基於委任契約及金錢借貸關係而生，依授信綜合額度契約之規定：「立
    約人於動用本授信時所立申請書，保證人均願依本契約之約定，負連帶保證責任
    」，已明定保證人應對立約人所立各項「申請書」負連帶保證責任，不待金錢交
    付時始行負責，足見鎧成公司「申請開發信用狀」經上訴人核准而予以開狀時，
    因該信用狀之委任契約已然成立，此時林榮輝就該信用狀之債務已應負保證責任
    ，不待嗣後上訴人墊款時（金錢交付時）始行負責。因此如附表編號七至十號所
    示之債務，其信用狀「開狀日期」均在林榮輝死亡之「前」，此等債務均係發生
    於保證人死亡前，即應由其繼承人即被上訴人承受之云云，惟查本件借款人鎧成
    公司向上訴人申請開發信用狀時，係委任契約之「委任人」，就此等「委任契約
    」，鎧成公司有給付開狀手續費（受任人報酬）之義務，而鎧成公司亦已給付完
    畢，上訴人公司方為開狀，因此就「委任契約」（開狀）部份，尚無保證責任發
    生可言。保證責任之發生，係於取得信用狀放款（即上訴人墊款）後未依限清償
    ，才有保證債務發生之問題，此觀「授信綜合額度契約」之規定，亦表明立約人
    於「動用」本授信時所立申請書，保證人均願依本契約之約定，負連帶保證責任
    ，亦以「動用」作為保證責任發生之前提亦可明瞭，從而，上訴人此部分主張，
    將保證責任之發生提前至委任關係成立（開狀）之時即已發生，尚難採取。
六、綜上所述，附表編號七至十一之借款債務係於保證人林榮輝死亡後始發生之債務
    ，自不在上訴人繼承之範圍內，上訴人依連帶保證、繼承之法律關係訴請被上訴
    人連帶給付此部分墊款、利息，暨違約金，即無理由，原審予以駁回，並無不當
    ，上訴意旨求予廢棄改判，為無理由，應予駁回。
七、據上論結，本件上訴為無理由，依民事訴訟法第四百四十九條第一項、第七十八
    條，判決如主文。
中      華      民      國    九十二    年      八      月      六      日
                                      臺灣高等法院高雄分院民事第五庭
~B1審判長法官  蔡明宛
~B2法      官  曾錦昌
~B3法      官  黃科瑜
右為正本係照原本作成。
如對本判決上訴，須於判決送達後二十日內向本院提出上訴狀，未表明上訴理由者，
，應於上訴後二十日內向本院提出理由書（均須按他造當事人之人數附繕本）。上訴
時應提出委任律師或具有律師資格之人之委任狀，並依附註條文規定辦理。
中      華      民      國    九十二    年      八      月      八      日
~B法院書記官  蘇恒仁
附註：
民事訴訟法第四百六十六條之一：
對於第二審判決上訴，上訴人應委任律師為訴訟代理人，但上訴人或其法定代理人具
有律師資格者，不在此限。
上訴人之配偶、三親等內之血親、二親等內之姻親，或上訴人為法人、中央或地方機
關時，其所屬專任人員具有律師資格並經法院認為適當者，亦得為第三審訴訟代理人。
第一項但書及第二項情形，應於提起上訴或委任時釋明之。
                                                                        Ｑ


司法院資訊處製作；財團法人民間司法改革基金會備份。
